臺灣高等法院刑事判決
111年度上訴字第3208號
上  訴  人  臺灣桃園地方檢察署檢察官
被      告  賴文杰


上列上訴人因違反洗錢防制法等案件，不服臺灣桃園地方法院11
0年度易字第989號，中華民國111年7月20日所為之第一審判決（
起訴案號：臺灣桃園地方檢察署109年度偵字第33491號），提起
上訴，本院判決如下：
    主  文
原判決撤銷。
賴文杰共同犯洗錢防制法第十四條第一項之一般洗錢罪，累犯，
處有期徒刑伍月，併科罰金新臺幣參萬元，罰金如易服勞役，以
新臺幣壹仟元折算壹日；又共同犯洗錢防制法第十四條第一項之
一般洗錢罪，累犯，處有期徒刑陸月，併科罰金新臺幣肆萬元，
罰金如易服勞役，以新臺幣壹仟元折算壹日。應執行有期徒刑玖
月，併科罰金新臺幣伍萬元，罰金如易服勞役，以新臺幣壹仟元
折算壹日。
未扣案之犯罪所得新臺幣捌仟元沒收，於全部或一部不能沒收或
不宜執行沒收時，追徵其價額。
    事  實
一、賴文杰可預見將自己之金融帳戶資料提供給他人使用，可能
    供詐欺犯罪作為不法收取款項之用，並供犯罪所得款項匯入
    後提領，而掩飾犯罪所得之本質及去向，竟意圖為第三人不
    法所有，而與真實姓名年籍不詳、自稱為「陳明得」之成年
    男子共同基於縱使提供自身帳戶供不詳人士匯款進而提領交
    付與他人，恐係將他人遭詐欺款項交付詐欺共犯，進而掩飾
    犯罪所得去向，亦不違背其本意之詐欺取財與洗錢不確定故
    意之犯意聯絡（無證據證明詐騙者為三人以上或其知悉為三
    人以上而共同犯之），於民國109年3月間，在其桃園市楊梅
    區住處附近，透過電話方式告知而提供其所申辦之中華郵政
    000-00000000000000帳號（下稱本案帳號）資訊予陳明得，
    並為下列犯行：
  ㈠陳明得以網路通訊軟體「Cheers」假冒網友身分，以投資為
    由詐騙沈國良，沈國良因而陷於錯誤，將新臺幣（下同）3
    萬、9萬元匯入李其展（業經臺灣士林地方檢察署以110年度
    偵緝字第120號為不起訴處分確定）所有之國泰世華商業銀
    行帳號000-000000000000號帳戶內後，陳明得再各於109年3
    月31日、4月1日將該12萬元分為10萬元、2萬元，匯至本案
    帳號，並通知賴文杰提領，賴文杰即於109年3月31日至桃園
    市○○區○○○○街000號之全家便利超商之ATM，持本案帳號之提
    款卡提領9萬9,000元後，如數交給陳明得，藉此掩飾犯罪所
    得之本質及去向，賴文杰並從陳明得處領得8,000元現金為
    報酬。
  ㈡陳明得以通訊軟體LINE暱稱「justlovewen」，假冒販賣電子
    錢包之網路賣家，詐騙馮聖閔，馮聖閔因而陷於錯誤，於10
    9年4月1日以網路APP匯款方式先後匯款35元、2萬2,700元至
    本案帳號，經賴文杰以不詳方式即時告知陳明得上開款項匯
    入情形後，由陳明得指示賴文杰提領、匯款，賴文杰即持本
    案帳號之提款卡提領2萬2,000元，並以無摺存款方式匯款至
    陳明得指定之帳戶，藉此掩飾犯罪所得之本質及去向。
二、案經沈國良、馮聖閩訴由桃園市政府警察局楊梅分局報告臺
    灣桃園地方檢察署偵查起訴。
    理  由
壹、證據能力部分
一、按被告以外之人於審判外之言詞或書面陳述，除法律有規定
    者外，不得作為證據。又被告以外之人於審判外之陳述，雖
    不符合刑事訴訟法第159條之1至第159條之4之規定，但經當
    事人於審判程序同意作為證據，法院審酌該言詞陳述或書面
    陳述作成時之情況，認為適當者，亦得為證據；當事人、代
    理人或辯護人於法院調查證據時，知有同法第159條第1項不
    得為證據之情形，而未於言詞辯論終結前聲明異議者，視為
    有前項之同意，刑事訴訟法第159條第1項及第159條之5分別
    定有明文。上訴人即被告賴文杰於本院準備程序及審理時雖
    均經合法傳喚無正當理由未到庭，而未曾就證據能力表示意
    見，然被告於原審審理時，已經原審逐一提示各項證據讓其
    表示意見（見原審易字卷第106至108頁），且檢察官就本判
    決所引用之被告以外之人於審判外之陳述，迄言詞辯論終結
    前均未聲明異議，經本院審酌該等證據之作成情況，核無違
    法取證或其他瑕疵，認均適為本案認定事實之依據，依刑事
    訴訟法第159條之5規定，均有證據能力。
二、又本件認定事實引用之卷內其餘非供述證據（詳後述），並
    無證據證明係公務員違背法定程序取得，依同法第158條之4
    規定反面解釋，均有證據能力。　
貳、實體部分
一、認定事實所憑證據及理由
　  被告經本院三次合法傳喚未到庭，然被告於原審否認有何違
    反洗錢犯罪防制法、詐欺等犯行，辯稱：是陳明得打電話來
    跟我借帳戶，他說不是詐騙，是有人欠他賭債，我才借本案
    帳號給他，我沒有將本案帳號的存摺、提款卡跟密碼給他，
    本案帳號也沒有辦網路銀行。他要我領的錢我都領給他，陳
    明得有拿1個紅包給我，內有8,000元現金，他說我幫他忙，
    就包給我。我對於陳明得詐騙跟洗錢，真的都不知情等語。
    經查：
　㈠如事實欄所載之事實經過，均為被告於原審所不爭執（見原
    審易字卷第71頁），並經告訴人沈國良、馮聖閔分別於警詢
    證述明確（見偵字卷第33至36、41至46頁），復有本案帳號
    之開戶資料及交易明細、監視器畫面截圖、內政部警政署反
    詐騙諮詢專線紀錄表、嘉義市政府警察局第二分局長竹派出
    所受理詐騙帳戶通報警示簡便格式表、受理各類案件紀錄表
    、報案三聯單、金融機構聯防機制通報單、馮聖閔與他人之
    通訊軟體LINE對話紀錄及網路轉帳明細在卷可稽（見偵字卷
    第47至51、53至59、61、63、65、67至69、71、73、75至81
    頁）此部分事實，首堪認定。
　㈡是本案所應審究者為：被告有無與陳明德共同為詐欺取財、
    洗錢之不確定故意？茲說明如下：
　⒈被告有與陳明得共同為詐欺取財及洗錢之不確定故意：
　⑴金融帳戶攸關個人身家且專屬性甚高，一般人均有妥善保管
    、防止他人擅自使用之認識，且僅本人或與本人具極密切信
    賴關係之人始得使用，並無任意提供給他人使用之理。又金
    融帳戶一旦落入不明人士手中，極易被利用為詐欺、取贓之
    犯罪工具，迭經媒體多所報導、警示，而屬眾所周知，故避
    免自身所有之金融帳戶遭他人取得後利用為犯罪工具，應屬
    一般人社會生活所具備之基本常識。被告於案發當時業已40
    歲，且觀諸原審筆錄，其在審理過程中應對正常，堪認為具
    一般智識程度之成年人，且被告亦自陳：我之前有賣帳戶的
    前科，但已經被關完出來了等語（見偵字卷第117頁），則
    被告必深明上理，對於提供自身金融帳戶供不詳人士匯款進
    而提領交付與他人，很可能屬於將他人遭詐欺款項交付詐欺
    共犯，進而掩飾犯罪所得去向之犯罪，尤無諉為不知之餘地
    。
　⑵詐欺共犯為避免檢警調等司法機關自帳戶來源回溯追查出真
    正身分，通常會以他人帳戶供作詐得款項出入之帳戶，但該
    等帳戶若不是詐欺共犯所能控制，詐得之款項仍有可能遭不
    知情之該等帳戶持有人提領，或逕自掛失而凍結帳戶之使用
    ，甚或因見帳戶內有高額款項進入，逕以辦理補發存摺、變
    更印鑑、密碼等方式取回帳戶之控制權，再將帳戶內存款提
    領一空，如此將使詐欺共犯行騙所詐得之款項化為烏有，可
    見詐欺共犯所使用之他人帳戶，必是詐欺共犯所能控制或帳
    戶持有者與之有分工、參與之實，始能確保詐得款項不會落
    入他人之手，且因係受詐欺共犯控制，可在被害人受騙而匯
    入款項後，第一時間知悉，而即時指揮受控、分工或參與詐
    欺犯行之帳戶持有者提款，以求在帳戶遭警示圈存前，盡早
    落袋為安。經查，被告始終堅稱只有提供本案帳號給陳明得
    而已，本案帳號之存摺、提款卡及密碼均在自己掌握下，且
    未開通網路銀行，則本案帳號內之款項出入情形，勢必只有
    被告可以查閱、得知。而觀之馮聖閔與陳明得之對話紀錄內
    容，馮聖閔先表示：「我先轉35給你，你再幫我看有沒有收
    到」、「我再轉剩下的」，陳明得回稱：「好」、「等等我
    出門去看」、「有喔」，馮聖閔於是表示：「那我再轉2270
    0給你」，陳明得即覆以：「好」、「我在這等」，當馮聖
    閔如數匯完後，陳明得亦隨即回稱：「我看」、「有」，以
    上對話係於同日下午10時30分前後，且時間緊接(見偵字卷
    第79頁)，足見陳明得可隨時知悉款項匯入情形，倘非由被
    告在上開對話紀錄進行之當下立即與陳明得聯繫，並於查詢
    本案帳號內之最新進出情形後，立即回報陳明得，陳明得豈
    有可能隨時查悉本案帳號之款項出入情形，並向馮聖閔表示
    有收到馮聖閔匯入本案帳號之款項，而後，被告亦因與陳明
    得保持密切聯繫關係，才能在短時間內得悉馮聖閔已因受詐
    欺而先後完成匯款，並依陳明得通知，於馮聖閔匯入2萬2,7
    00元後之20分鐘內即提款2萬2,000元（見偵字卷第57至58頁
    )。綜上，足認被告與陳明得確有密切之聯繫及行為之分擔
    ，而基於上開不確定故意，共同為本案詐欺取財、洗錢之行
    為。
　⑶在沈國良因受詐騙而將款項共計12萬元匯入李其展所有之國
    泰世華帳戶後，詐欺集團成員復將該款項於109年3月31日下
    午8時6分許匯10萬元至本案帳號(係本案首次被害款項匯入
    時間)前，本案帳號之餘額僅「2元」，有本案帳號之交易明
    細在卷在卷為憑（偵字卷第57頁），此與實務上常見行為人
    交付金融帳戶供詐欺使用時，帳戶內均僅餘極少數或已無任
    何餘額之情形，正相符合。況在上開款項匯入時點過約9分
    鐘，就開始有ATM提款紀錄，連續6筆，被告又自承都是自己
    去ATM提領的，若非被告將本案帳號提供予詐欺集團，豈可
    能於款項匯入後，隨即精準地提領出來。綜酌上情，益徵被
    告確係基於上開不確定故意，將本案帳號提供予陳明得。
　⑷洗錢防制法第2條修正立法說明第4點，已敘明有關是否成立
    該條第3款洗錢行為之判斷重點「在於主觀上是否明知或可
    得而知所收受、持有」，即不以「明知」為限，且洗錢防制
    法第2條規定之洗錢行為並無「明知」之要件，在解釋上自
    不能限於確定故意（直接故意），仍應包含不確定故意（未
    必故意或間接故意）。又特定犯罪之正犯實行特定犯罪後，
    為掩飾、隱匿其犯罪所得財物之去向及所在，而令被害人將
    款項轉入其所持有、使用之他人金融帳戶，並由該特定犯罪
    正犯前往提領其犯罪所得款項得手，因已造成金流斷點，該
    當掩飾、隱匿之要件，該特定犯罪正犯自成立一般洗錢罪之
    正犯（最高法院110年度台上字第3593號判決意旨參照）。
    再者，除犯罪構成事實以「明知」為要件，行為人須具有直
    接故意外，共同正犯對於構成犯罪事實既已「明知」或「預
    見」，其認識完全無缺，進而基此共同之認識「使其發生」
    或「容認其發生（不違背其本意）」，彼此間在意思上自得
    合而為一，形成犯罪意思之聯絡，故行為人分別基於直接故
    意與間接故意實行犯罪行為，自可成立共同正犯。準此，被
    告雖無積極使詐欺取財、洗錢犯罪發生之直接故意，且本案
    無積極證據證明對上開告訴人實施詐騙之人數已達三人以上
    或被告知悉為三人以上共同犯罪之情形，但仍足認定，被告
    有倘能賺取報酬，縱為詐欺共犯提領、交付之款項屬詐欺財
    產犯罪所得，並製造金流斷點，掩飾該等款項之本質及去向
    ，亦不違背本意，進而提供、容任本案帳號作為被害款項匯
    入之帳戶並提領後，再行交付或轉匯給詐欺共犯之意思，所
    為亦足生隱匿該等特定犯罪所得之本質及去向之結果。從而
    ，被告與陳明得間有共同詐欺取財、洗錢之不確定故意，並
    屬正犯，洵堪認定。　　
　⒉被告之辯解不可採之說明：
　⑴被告於警詢、偵訊時先辯稱：我之前在桃園市蘆竹區的賭場
    上班，我沒上班後，以前賭場同事、綽號「阿銘」的人打電
    話跟我借，說有賭客輸錢，需要把錢匯入我的本案帳號內，
    於是我就幫我前同事領出來等語(見偵字卷第9頁反面、第11
    5頁)，後於原審則改稱：是綽號「控肉」的陳明得拜託我，
    因他借別人錢，別人要還他，我跟陳明得是在桃園監獄內認
    識的，陳明得是因毒品案要關很久，我找不到陳明得等語(
    見原審易字卷第69頁)，可見被告就提供帳戶予他人之原因
    ，亦有明顯前後不一之陳述。
　⑵又被告於109年5月6日警詢時原稱：「阿銘」是用「00000000
    00」電話號碼跟我聯繫(見偵字卷第11頁)，然依卷內通聯調
    閱查詢單(見偵字卷第31頁)，「0000000000」當時之登記使
    用人正是被告，就此節，被告事後雖又改稱：那是我以前使
    用的手機號碼沒錯，應該是我報錯號碼，因為對方的號碼跟
    我那隻手機號碼太雷同，所以我才報錯等語(見偵字卷第18
    頁反面至第19頁)，然此事恐涉自身刑責，被告竟故告以自
    己之前使用之手機號碼而未如實供承其所稱「阿銘」與其聯
    繫之手機號碼，益徵被告就此有避重就輕之情，且所辯與卷
    證相違。
　⑶綜上可知，被告所辯有前後不一與卷證相違等重大瑕疵，自
    無可採。
　㈢綜上，本案事證明確，被告所為抗辯，均不可採，被告所為
    犯行應堪認定，應依法論科。　　
二、論罪
　㈠被告所犯之罪：
　　核被告所為，均係犯刑法第339條第1項之詐欺取財罪及洗錢
    防制法第14條第1項之一般洗錢罪。至起訴書認被告僅涉犯
    刑法第339條第1項之詐欺取財罪，而漏未論及洗錢防制法上
    開罪名，惟此部分起訴之事實與本院認定之犯罪事實之基本
    社會事實同一，原審復於審理程序中併予告知被告另涉犯洗
    錢防制法上開罪名，已無礙於被告防禦權之行使，又業經檢
    察官於該次審理程序中當庭補充更正（見原審卷第111至112
    頁），自無庸就此部分變更起訴法條，附此敘明。
  ㈡想像競合犯：
　  被告係以一行為同時觸犯詐欺取財罪及一般洗錢罪之想像競
    合犯，應依刑法第55條規定，從較重之一般洗錢罪處斷。
　㈢共同正犯：
　　被告就上開犯行，與陳明得間，有犯意聯絡、行為分擔，應
    論以共同正犯。
　㈣罪數：
　  被告就如事實欄所示2次犯行，犯意各別，行為互殊，且侵
    害對象、法益歸屬概不相同，應分論併罰。　　
　㈤適用刑法第47條第1項之說明：
　　被告前因詐欺取財、贓物、幫助詐欺取財罪，經法院論罪科
    刑確定，經原審法院以107年度聲字第2581號裁定定應執行
    刑有期徒刑1年確定，於108年4月28日縮刑期滿執行完畢，
    其受有期徒刑之執行完畢後，5年以內故意再犯本件最重本
    刑為有期徒刑以上之罪，為累犯。參酌司法院大法官釋字第
    775號解釋之意旨，衡諸被告前開構成累犯之案件與本案罪
    名、罪質類型相當（分別為詐欺集團之幫助犯、正犯），且
    於執行完畢1年內即再犯本案，顯見被告經前案有期徒刑執
    行完畢後仍未汲取教訓，其對刑罰之反應力仍屬薄弱，綜合
    以上判斷，有加重其刑以收警惕之效之必要，且無因加重最
    低度刑致生所受之刑罰超過其所應負擔罪責之情形，依刑法
    第47條第1項規定，應予加重其刑。
三、撤銷原判決之理由
    原審因予論罪科刑，固非無見，惟查，原審以卷內除被告前
    科紀錄表、本院107年度簡字第140號簡易判決以外，並無任
    何相關執行資料等具體證明方法，而不依累犯規定加重其刑
    ，然檢察官於原審辯論時業已具體指明被告前已涉犯相同罪
    質之幫助詐欺罪，又犯本件詐欺、洗錢罪嫌等語（原審易字
    卷第113頁），且亦有本院被告前案紀錄表在卷可稽，應認
    檢察官業已提出證明方法並善盡其舉證責任，而本案被告構
    成累犯，業如上述，原審法院未認定被告構成累犯，尚有未
    恰。檢察官以此為由提起上訴，為有理由，自應由本院將原
    判決予以撤銷改判。
四、科刑
    爰以行為人責任為基礎，審酌被告不思以正途賺取財物，竟
    基於與陳明得共同為詐欺取財、洗錢之不確定故意，將本案
    帳號提供給陳明得並互相聯繫，使陳明得在分別對上開告訴
    人施用詐術，上開告訴人因陷於錯誤而先後匯入款項至他人
    帳戶再轉入本案帳號、或直接匯入本案帳號後，可以立即通
    知被告，讓被告配合從本案帳號提款，被告且在提款後，以
    現金交付給陳明得或依陳明得指示轉匯之方式，隱匿犯罪所
    得之本質及去向，被告則獲取下述報酬，是被告所為不但製
    造詐欺款項之金流斷點，增加檢警查緝難度，更造成上開告
    訴人之財物損失無法追回，助長詐欺犯罪盛行之結果，實屬
    不該。兼衡被告犯後始終否認犯行，且迄今均未與上開告訴
    人達成和解或賠償損害，併審酌告訴人所受損害金額等一切
    情狀，分別量處如主文第2項，並均就併科罰金部分，諭知
    易服勞役之折算標準。此外，被告就上開所犯之罪名相同、
    手段相類、時間相近，於審酌整體情節後，基於責任非難重
    複程度、定應執行刑之恤刑目的、罪刑相當與比例原則等情
    ，定其應執行之刑如主文所示，亦諭知併科罰金部分易服勞
    役之折算標準。
五、沒收之說明
　　被告於偵查中及原審均供承自陳明得處收到現金8,000元報
    酬，核屬被告就本案取得之犯罪所得，既未據扣案或合法發
    還被害人，自應依刑法第38條之1第1項前段、第3項規定，
    為沒收、追徵之諭知如主文第3項所示。
六、被告經合法傳喚，無正當理由不到庭，爰不待其陳述逕行判
    決。　　　　　　　　
據上論斷，應依刑事訴訟法第369條第1項前段、第364條、第299
條第1項前段、第371條，判決如主文。
本案經檢察官李叔芬到庭執行職務。
中　　華　　民　　國　　111 　年　　11　　月　　30　　日
                  刑事第二庭    審判長法　官  遲中慧
                                      法　官  黎惠萍
                                      法　官  邱筱涵
以上正本證明與原本無異。
如不服本判決，應於收受送達後20日內向本院提出上訴書狀，其
未敘述上訴之理由者並得於提起上訴後20日內向本院補提理由書
（均須按他造當事人之人數附繕本）「切勿逕送上級法院」。
                                      書記官  莫佳樺
中　　華　　民　　國　　111 　年　　11　　月　　30　　日

附錄：本案論罪科刑法條全文
中華民國刑法第339條
（普通詐欺罪）
意圖為自己或第三人不法之所有，以詐術使人將本人或第三人之
物交付者，處5年以下有期徒刑、拘役或科或併科50萬元以下罰
金。
以前項方法得財產上不法之利益或使第三人得之者，亦同。
前二項之未遂犯罰之。

洗錢防制法第14條
有第二條各款所列洗錢行為者，處7年以下有期徒刑，併科新臺
幣5百萬元以下罰金。
前項之未遂犯罰之。
前二項情形，不得科以超過其特定犯罪所定最重本刑之刑。